【裁判字號】    97,訴,675
【裁判日期】    980224
【裁判案由】    給付貨款
【裁判全文】
臺灣臺中地方法院民事判決               97年度訴字第675號
原      告  辰得電子股份有限公司
法定代理人  甲○○
訴訟代理人  乙○○
            陳光龍  律師
複代理人    王世勳  律師
            洪永叡  律師
被      告  楷恩事業有限公司
                        樓之3.
法定代理人  杜芳群
訴訟代理人  廖健智  律師
複代理人    洪明立  律師
上列當事人間請求給付貨款事件，本院於民國98年2月10日言詞
辯論終結，判決如下：
    主      文
被告應給付原告新臺幣玖拾貳萬肆仟貳佰陸拾參元，及自民國九
十七年二月十九日起至清償日止，按週年利率百分之五計算之利
息。
原告其餘之訴駁回。
訴訟費用新臺幣壹萬壹仟柒佰玖拾壹元，由被告負擔新臺幣壹萬
零壹拾捌元，餘由原告負擔。
    事實及理由
一、原告主張：被告自民國94年8月12日、95年2月24日起分別陸
    續向原告訂購品名為ANT-55TL、ANT-5XLI之印刷電路板，迨
    至96年3月27日，兩造已交易一年餘，期間二項產品被告亦
    各已訂貨十筆，兩造均履約完畢，被告乃再次向原告訂購品
    名為ANT-55TL、ANT-5XLI之印刷電路板，其訂單編號為7030
    31，原告分別於同年4月13、16、23、30日出貨，被告並在9
    6年5月2日前業已全部受領．然就該訂單被告尚有貨款新臺
    幣（下同）924,263元 (含稅）未給付原告，屢經催討，被
    告置之不理，乃依買賣法律關係，求為命被告如數給付；又
    被告復於96年5月21日再向原告訂貨，訂單編號為705023，
    品名為ANT-55TL，惟被告在同年6月6日片面取消訂單，因該
    訂單產品原告已施作至半成品，被告任意取消訂單係可歸責
    於被告事由，致原告受有損害，其包含板材費138,250元、
    鑽孔費17,500元、及百分之5發票稅7,788元，總計為163,53
    8元，爰類推適用民法第227條規定，請求被告賠償此部份損
    害等語。並聲明：被告應給付原告1,087,801元及自支付命
    令送達之翌日 (97年2月19日)起至清償日止，按週年利率百
    分之5計算之利息。
二、對被告抗辯之陳述：
（一）原告交付被告ANT-55TL印刷電路板之板厚為0.57MM~0.58M
      M，而ANT-5XLI印刷電路板之板厚為0.46MM~0.47MM，雖與
      被告訂購單所載ANT-55TL板厚為0.6MM、ANT-5XLI板厚為0
      .5MM 有誤差，然其誤差值均在IPC(國際印刷電路板協會)
      檢驗規範允許之公差範圍內，即正負0.075MM，亦符合國
      內台灣電路板協會 (下稱電路板協會)發行之電路板規範
      手冊中機板厚度與公差範圍，且原告均依被告訂單所註明
      之噴錫板即有鉛噴錫方式製作產品，被告雖曾要求原告報
      價無鉛錫產品，惟從未訂製無鉛錫產品。再者，原告於量
      產前均已送樣品至被告作確認，故原告生產之電路板若有
      板厚問題或其他缺失，被告應於原告開始生產時即告知，
      並提供檢驗規範供原告依循。然被告從未提供任何規範資
      料，卻在原告送樣後持續交易一年餘，因積欠貨款經原告
      多次催繳，其始提出板厚及製作方式問題而拒絕付款，則
      被告所辯顯係無稽之詞，原告交付被告之電路板應無瑕疵
      存在。
（二）印刷電路板為複合性製程，即在銅箔基板上加工各種鍍層
      +防焊油墨+文字油墨製作成一完整產品。而銅箔基板厚度
      係基材厚度加上銅箔厚度，兩造之交易，被告所訂購之印
      刷電路板即包含銅箔厚度在內，而原告向南亞塑膠工業股
      份有限公司 (下稱南亞公司)定製銅箔基板厚度為不含銅
      之厚度，故南亞公司出具材質證明僅記載基材厚度數值，
      尚不能以此認原告交付被告印刷電路板有厚度不足之瑕疵
      。再者，原告報價單上記載「板厚0.5MM、銅厚loz」係指
      成品總厚度0.5MM，而銅厚1oz乃指標示成品總厚度中之銅
      箔厚度。原告依循國內外所認同之IPC國際規範製作，主
      張PCB在原始銅箔基板厚度之公差值正負10%，符合PCB業
      界之常態與標準，被告抗辯無容許公差值非合理期待。另
      依經濟部標準檢驗局 (下稱標檢局)函說明第3點記載：「
      …針對不同材質之電路板有不同的公差與等級之訂定。」
      顯見係有公差值存在。又依電路板協會函示在一般交易情
      形，「10%確實是一般人認為可以接受的公差」。故原告
      主張銅箔基板厚度公差值正負10%，並非無據。
（三）由於原物料上漲，自95年7月14日起ANT-55TL單價由335元
      調漲為365元，ANT-5XLI單價由63元調漲為69元，被告無
      異議，嗣後均依調漲後之單價付款，原告亦曾於被告95年
      9月12日之訂購單上註記：「由於原物料上漲，6月起已做
      單價上的調漲10%」，被告亦無異議而付款，足見並非因A
      NT-5XLI改以無鉛錫方式製作而調整單價，且ANT-5XLI之
      單價，不論被告訂購數量多少，只有漲價前63元及漲價後
      69元之分別，並無因數量不同而有不同單價之情形。
（四）被告於96年6月6日片面取消其於同年5月21日之訂單，惟
      原告已於翌（7）日回覆被告表示：該訂單已投料生產，
      目前在線路製程暫停，如欲停止生產，將會有板材及鉆孔
      兩項費用產生，後續如何處理，請被告通知等語，被告自
      應賠償原告所受損害。
三、被告則以：
（一）原告交付被告ANT-55TL、ANT-5XLI之印刷電路板厚度，長
      期以來均有未達契約約定之標準，且ANT-5XLI印刷電路板
      自95年7月以後，亦未依約以無鉛錫方式製作。至96年4月
      後，因國外客戶陸續反應被告組裝之產品品質出現問題後
      ，被告始知原告交付之電路板欠缺契約約定之品質而具瑕
      疵，被告乃發函通知原告退貨，惟原告均以其所製造之產
      品無瑕疵為由，置之不理。則原告交付之印刷電路板既有
      瑕疵，被告自得主張於原告另行交付無瑕疵貨物前得行使
      同時履行抗辯權，拒絕給付貨款，並取消96年5月21日另
      向原告之訂貨。
（二）原告與被告訂立契約後，即向南亞公司訂製其加工所需之
      電路板，惟其訂單厚度ANT-55TL僅為0.53MM、ANT-5XLI僅
      為0.45MM，較被告訂單所載厚度為薄，足見原告交付之印
      刷電路板厚度不足，乃係原告疏失所致，而非有容許之誤
      差值存在。再者，兩造契約約定之板厚，依報價單及訂購
      單之標示，ANT-5XLI為0.5MM、ANT-55TL為0.6MM，並無記
      載「0.6MM+-0.0197MM」、「0. 5MM+-0.0197MM」，足知
      兩造契約並無容許所謂板厚公差值存在；另其厚度係指板
      材厚度，而不含銅箔厚度，此由南亞公司出具之銅箔電路
      板測試報告上，亦將板材厚度及銅箔厚度分別列出足證。
      至於原告提出之IPC（國際印刷電路板協會）係美國民間
      團體，兩造非該團體會員自不受拘束，且IPC之規範係針
      對多層電路板，加工後容許一定之誤差值存在。然兩造契
      約之印刷電路板為單層板，與IPC規範無涉，自無所謂容
      許誤差值。另電路板協會乃國內民間團體，被告非其會員
      ，對其客觀性及公正性存有質疑。
（三）94年8月8日ANT-5XLI報價之單價為63元。然95年7月18日
      後相同製程產品單價變更為69元，因原告於價格調漲前，
      均會於訂購單上加註並通知被告，此段期間被告未接獲原
      告漲價通知，而95年7月被告為因應歐盟產品全面無鉛化
      規範，要求原告對系爭產品以無鉛錫製程報價，原單價為
      71元，因被告訂購數量達1000片，經議價後為69元。被告
      乃要求原告補報價單，原告遂於95年7月18日傳真報價單
      ，惟因價格仍載明單價71元，被告即將報價單價格改為69
      元後回傳原告。故若非被告要求以無鉛錫製作生產，原告
      何以單價69元計算貨款金額。另兩造間常有議價情事，隨
      訂購產品數量不同而有不同價格，從原告提出94年8月8日
      報價、9月28日議價之報價表上所載單價價格足資證明。
（四）依電路板協會函說明第3點載明: 「契約不規定，並不代
      表一定要遵守lPC規格」，故原告主張契約依IPC規範標準
      並不可採。而說明第1點：「所謂的允許公差，只有所謂
      的規格訂定後可以允許的公差，這應該是雙方訂定的規格
      問題。」及第2點：「10%確實是一般人認為可以接受的公
      差，但這是認知的問題，還是必須要在文件中說明」可證
      系爭產品有10%容許公差值存在不符契約約定。又標檢局
      函說明第3點建議逕依雙方所定契約辦理，則據兩造訂立
      契約，系爭產品並無容許公差值之約定，縱有原告主張之
      公差值存在，原告為產品製造、供應商，對厚度誤差之不
      利益本負有告知義務，否則應依契約約定之產品厚度交付
      。
（五）被告係因原告前所交付之貨物不符契約約定，故於96年6
      月6日取消96年5月21日之訂單，而被告取消訂單後，原告
      亦未依約完成交貨，其請求被告賠償損害，自無理由等語
      ，資為抗辯。並聲明：駁回原告之訴。
四、兩造不爭執之事實：
（一）被告自94年8月12日、95年2月24日起分別陸續向原告訂購
      品名為ANT-55TL、ANT-5XLI之印刷電路板，迨至96年3月
      27日，兩造已交易一年餘，期間二項產品被告亦各已訂貨
      十筆，兩造均履約完畢，被告乃再次向原告訂購品名為AN
      T-55TL、ANT-5XLI之印刷電路板，其訂單編號為703031，
      原告分別於同年4月13、16、23、30日出貨，被告並在96
      年5月2日前業已全部受領．然就該訂單被告尚有貨款924,
      263元 (含稅）未給付原告。
（二）被告訂購單所載ANT-55TL印刷電路板之板厚為0.6MM、ANT
      -5XLI印刷電路板之板厚為0.5MM，而原告交付被告ANT-55
      TL之板厚為0.57MM~0.58MM、ANT-5XLI之板厚為0.46MM~0.
      47MM。
（三）原告於第一次交易時，均有送ANT-55TL、ANT-5XLI之印刷
      電路板樣品供被告確認，其中ANT-55TL在94年8月12日交
      付10片樣品，ANT-5XL則在95年2月24日交付10片樣品，而
      嗣後被告訂購單均記載：「交貨品質檢驗標準依送樣為準
      ，若有不符則全數退貨。」
（四）對於原告交付印刷電路板之厚度，被告可用其備有油標卡
      尺量出。
（五）兩造交易模式，係由被告下訂購單予原告，原告依訂購單
      製作交付印刷電路板予被告，並於下個月由原告開立統一
      發票向被告請款，而原告開立統一發票，自95年8月1日開
      始，ANT-55TL之單價，由335元改為365元，ANT-5XLI之單
      價，由63元改為69元，除訂單編號為703031外，被告均已
      依統一發票記載付款。而被告95年9月12日之訂購單上原
      告有加註記：「由於原物料上漲，6月起已做單價上的調
      漲10%」等語，嗣後被告亦依更改之單價付款。
（六）被告復於96年5月21日再向原告訂貨，訂單編號為705023
      ，品名為ANT-55TL、價格為638,750元（未稅），原告尚
      未完成交貨前，被告於同年6月6日向原告表示取消該訂單
      。
五、得心證之理由：
    本件兩造所爭執之處，應在於(一)就訂單編號703031（即被告
96年3月27日之訂單），原告交付厚度不合於報價單、訂購單之
印刷電路板予被告，有無構成給付瑕疵？(二)就ANT-5XLI，被告自
95年7月起有無改指定以無鉛噴錫方式製作？(三)就訂單編號70502
3（即被告96年5月21日之訂單），原告在尚未完成交貨前，可否
以被告表示取消該訂單，而得否類推適用民法第227條規定，向
被告請求賠償損害？茲析述如下：
（一）就訂單編號703031（即被告96年3月27日之訂單）原告交
      付之印刷電路板，厚度雖不合於報價單、訂購單，惟並無
      構成給付瑕疵
    1.根據標檢局函覆本院：「依據標準法第4條：『國家標準
      採自願性方式實施，但經各該目的事業主管機關引用全部
      或部分內容為法規者，從其規定』，而印刷電路板板厚公
      差部分尚未為本局強制引用。……(一)國家標準CNS 14734
      （印刷電路板術語和定義）第2.1.３節中說明，電路板結
      構可分為單面、雙面及多層。(二)國際電工標準IEC 00000-
      0-0等9部標準，有關厚度公差之規定並無一致性與唯一性
      ，針對不同材質之電路板有不同公差與等級之訂定。(三)來
      函未敘明雙方公司採購契約所訂定電路板之材質及公差與
      等級，本件交付之板材厚度依印刷電路板規範標準是否容
      許，欠難答復，建議逕依雙方所訂契約。」等語，此有該
      局97年7月24日經標六字第09700071670號函附卷可稽；另
      電路板協會亦函覆本院：「1.所謂的允許公差，只有所謂
      的規格訂定後可以允許的公差，這應該是雙方訂定的規格
      問題。如果契約言明0.6mm而沒有公差，這是一種沒有工
      程基礎的規格。接單的人，發單的人，如果都依據這樣的
      狀況進行交易，一定會出問題。2.10%確實是一般人認為
      可以接受的公差，但這是認知的問題，還是必須要在文件
      中說明，因為也有人會用20%或5%當作標準。從工程的角
      度可以這樣討論，多數都以產品功能性是否符合需求為依
      歸。但是在商業行為上沒有模糊的空間，如果厚度確實有
      功能性的問題就應該提出註明在文件中。這方面己經產生
      爭議，如果硬性處理則製造商恐怕比較理虧，因為無公差
      的產品根本製作不出來，沒有問就接單表示沒有盡到專業
      性告知責任。當然這方面業者的一般性認知，會認定不是
      這麼嚴苛 (因為多數雙面板比較沒有電性問題，除非指定
      也就不是那麼重視最終厚度)，因此直接進行製作。並不
      知道當初契約中是否有明確的圖面或資料指出產品的最終
      尺寸定義，以專業的角度來看，真的必須要說兩邊連產品
      的定義都不注意怎麼製作工業產品，怪來怪去只能說專業
      精神不足。3.契約不規定，並不代表一定要遵守IPC規格
      ，世界上的規格多得是，連IPC也有不同等級、不同需求
      的規格，耍遵循哪一個？有製造業者說有IPC的規格卻沒
      有IPC的價格，那又如何說？建議雙方以後還是強化規格
      方面的重視度，以免再徒生誤解。」等語，此有該會97年
      6月23日（97）會字第021號函在卷可證，綜上以觀，於兩
      造未約定系爭印刷電路板厚度之公差時，因無法製作無公
      差之產品，故應認兩造契約係允許公差值之存在，始符常
      理，是被告抗辯原告交付之印刷電路板，其厚度不得存有
      誤差云云，尚屬無據。
    2.再者，對於系爭印刷電路板厚度之公差值，兩造雖未約定
      數值或遵守IPC規格，惟對於原告所交付之印刷電路板厚
      度，被告可用其備有之油標卡尺量出，及於第一次交易時
      ，即ANT-55TL在94年8月12日，ANT-5XLI在95年2月24日，
      原告均有交付各10片樣品供被告確認，並於嗣後訂購單記
      載：「交貨品質檢驗標準依送樣為準，若有不符則全數退
      貨。」等情，均為被告所不爭執，則由被告於樣品送樣，
      其可量出厚度時，其並未即異議，且之後仍持續下單長達
      一年餘，並於受領產品後依約付款，顯見被告對於系爭印
      刷電路板厚度之公差值，及其厚度是否包含銅箔厚度，即
      有默示同意以原告送樣之樣品為標準，則之後兩造繼續性
      之交易，原告既已依樣品標準交付被告，在兩造未變更原
      先契約內容之情況下，被告自不得再以兩造並無約定厚度
      之公差值，或其厚度應不含銅箔厚度，而謂原告交付不合
      於報價單、訂購單厚度之印刷電路板即屬瑕疵。
（二）被告並無證據證明其有改指定以無鉛噴錫方式製作ANT-5X
      LI
      被告另抗辯：因應歐盟產品全面無鉛化規範，自95年7月
      起，就ANT-5XLI改指定以無鉛噴錫方式製作，惟原告未依
      約履行，仍交付有鉛噴錫產品等語，並以ANT-5XLI之單價
      自95年7月起由63元調高為69元乙情為據，惟已為原告所
      否認，且根據卷附95年7月14日以後關於ANT-5XLI訂購單7
      紙之記載，其訂購日期分別為95年7月14日、10月2日、10
      月23日、11月15日、11月27日、12月19日及96年3月27日
      （即本件原告請求貨款之訂購單），其中關於ANT-5XLI產
      品敘述均載明為「噴錫」，且其單價同為69元，而被告除
      96年3月27日訂單尚未付款外，其餘均已付款，則被告所
      辯係因改指定以無鉛噴錫方式製作ANT-5XLI，其單價始調
      高云云，即不足憑採，況原告於95年9月12日之訂購單上
      曾加註記：「由於原物料上漲，6月起已做單價上的調漲1
      0%」等語，嗣後被告亦無異議，並依調高之單價付款，益
      見原告主張係因原物料上漲而漲價乙節，亦已獲被告之認
      同。此外，被告就其有改指定以無鉛噴錫方式製作ANT-5X
      LI之事實，復未能舉證以實說明，則其舉證責任即有未盡
      ，被告前開抗辯，委無足採。
（三）就訂單編號705023（即被告96年5月21日之訂單，以下簡
      稱系爭訂單），原告在尚未完成交貨前，不得以被告表示
      取消該訂單，而向被告請求賠償損害
    1.原告主張：被告復於96年5月21日向原告訂貨，訂單編號7
      05023，品名為ANT-55TL，惟被告在同年6月6日片面取消
      訂單，因該訂單產品原告已施作至半成品，被告任意取消
      訂單係可歸責於被告事由，致原告受有損害163,538元，
      請求被告賠償此部份損害等語，惟被告辯稱：因原告前所
      交付之貨物不符契約約定，伊始取消系爭訂單，且原告亦
      未依約完成交貨，自不得請求賠償損害等語，按當事人間
      合法締結之契約，雙方均應受其拘束，除兩造同意或有解
      除原因發生外，不容一造任意反悔請求解約（最高法院19
      年上字第985號判例意旨參照），本件原告交付之ANT-55T
      L印刷電路板，厚度雖不合於報價單、訂購單，惟並無構
      成給付瑕疵，已如前述，則被告以此為由任意取消系爭訂
      單，自屬不發生契約解除之效力。再者，原告於收受被告
      取消系爭訂單之意思表示後，於翌日即96年6月7日即回覆
      被告表示：系爭訂單已投料生產，目前在線路製程暫停，
      如欲停止生產，將會有板材及鉆孔兩項費用產生，後續如
      何處理，請被告通知等語，此有該紙訂購單影本附卷可稽
      ，足見原告亦未同意被告解除系爭訂單契約，則就系爭訂
      單契約，並未有解除原因之發生或有兩造合意解除，是系
      爭訂單契約仍屬有效，兩造均應受其拘束，堪予認定。
    2.再者，依系爭訂單契約，原告本負有交付完成產品予被告
      義務，始得據以向被告請求系爭訂單貨款，則原告於系爭
      訂單產品交付被告前，其為完成產品所支出之費用（板材
      費、鑽孔費），均非屬原告所受之損害，則原告既無損害
      ，其類推適用民法第227條規定，請求被告賠償此部份損
      害163,538元，於法自屬無據，不應准許。
（四）綜上所述，原告主張就訂單編號703031之印刷電路板，其
      已依約交付被告，並無瑕疵可言，應可採信，而被告抗辯
      其有厚度不足，及未以無鉛噴錫方式製作ANT-5XLI等瑕疵
      ，均不可採。從而，原告依買賣法律關係，請求被告給付
      924,263元，及自支付命令送達之翌日即97年2月19日起至
      清償日止，按週年利率百分之5計算之利息，為有理由，
      應予准許。逾此範圍之請求，即無理由，應予駁回。
六、本件事證已臻明確，兩造其餘攻擊防禦方法及舉證，經審酌
    後，均與判決結果無影響，爰不逐一論述，附此敘明。
七、本件訴訟費用額確定為11,791元，由被告負擔10,018元，餘
    由原告負擔。
八、訴訟費用負擔之依據：民事訴訟法第79條。
中    華    民    國    98    年    2     月    24    日
                  民事第二庭    法  官  楊國精
正本係照原本作成。
如對本判決上訴，須於判決送達後20日內向本院提出上訴狀。
中    華    民    國    98    年    2     月    24    日
                                書記官


司法院資訊處製作；財團法人民間司法改革基金會備份。
